ACORDAO-COMPLETO-2398783

ACÓRDÃO 445/2020 ATA 6/2020 - PLENÁRIO

VISTOS, relatados e discutidos estes autos de Trata-se de representação, com pedido de medida cautelar, formulada pelo Ministério Público junto ao Tribunal de Contas da União (MPTCU) a respeito de possíveis irregularidades ocorridas no processo administrativo 130-2020 do Serviço Federal de Processamento de Dados (Serpro - UASG 806030) , o qual se refere à dispensa de licitação fundamentada em situação emergencial, conforme o art. 29, inciso XV, da Lei 13.303/2016,
ACORDAM os Ministros do Tribunal de Contas da União, reunidos em sessão plenária, ante as razões expostas pelo relator, em: 
9.1. com fulcro no art. 276, caput, do Regimento Interno/TCU, referendar a medida cautelar adotada pelo relator por meio do despacho contido na peça 20 destes autos, transcrito no Relatório que precede este acórdão, bem como as medidas acessórias constantes no mencionado despacho; 
9.2. encaminhar cópia desta deliberação ao Serpro, à interessada e ao representante.

Referendo de medida cautelar concedida em processo de representação a respeito de possíveis irregularidades em processo administrativo com dispensa de licitação fundamentada em situação emergencial destinado à contratação da avaliação de processos e tecnologia, arquitetura, ferramentas e segurança da informação.

Serviço Federal de Processamento de Dados.

3. Interessado: Pricewaterhousecoopers Tecnologia da Informação Ltda. (07.969.979/0003-11).

13.1. Ministros presentes: José Mucio Monteiro (Presidente), Benjamin Zymler, Augusto Nardes, Raimundo Carreiro, Ana Arraes, Bruno Dantas (Relator) e Vital do Rêgo.
13.2. Ministro-Substituto convocado: Augusto Sherman Cavalcanti.

ACORDAO-COMPLETO-2487116

Acórdão de Relação 1594/2021 - Plenário

Acórdão de Relação

ACORDAO-COMPLETO-2419740

Acórdão 1919/2020 - Plenário

BRUNO DANTAS

Adoto como relatório o despacho que fundamentou a concessão da medida cautelar ora em apreciação (peça 20) : 
"Trata-se de representação, com pedido de medida cautelar, formulada pelo Ministério Público junto ao Tribunal de Contas da União (MPTCU) a respeito de possíveis irregularidades ocorridas no processo administrativo 130-2020 do Serviço Federal de Processamento de Dados (Serpro - UASG 806030) , o qual se refere à dispensa de licitação fundamentada em situação emergencial, conforme o art. 29, inciso XV, da Lei 13.303/2016.
2.	O processo de dispensa originou o Contrato 73.353/2020, celebrado com a empresa PricewaterhouseCoopers Tecnologia da Informação Ltda. (PwC) , em 4/2/2020, tendo por objeto "a avaliação de processos e tecnologia, arquitetura, ferramentas e segurança da informação" de dez sistemas do Serpro. O prazo de vigência é até 22/5/2020, ou seja, com duração de 109 dias, e o valor do contrato é de R$ 12.317.301,14 (peça 6, p. 84 e 87) . 
3.	O representante alega, em suma, que (peça 1) :
a)	não estaria, a princípio, caracterizada a situação emergencial, uma vez que a avaliação dos processos e tecnologia seria para diversos fatores e em 10 sistemas do Serpro;
b)	haveria possível relação entre o Diretor Jurídico e de Governança e Gestão do Serpro e a empresa contratada, segundo matéria publicada no site "Capital Digital"; e
c)	não estaria justificado o valor contratual, supostamente alto para um serviço de natureza intelectual para ser executado em poucos meses.
4.	Por fim, o representante requer que este Tribunal conheça da representação e expeça medida cautelar suspendendo a execução do Contrato 73.353/2020 até manifestação definitiva sobre a matéria.
II
5.	A Secretaria de fiscalização de Tecnologia da Informação (Sefti) deste Tribunal, em sua instrução, traz ainda as seguintes informações preliminares sobre a contratação para melhor entendimento do assunto (peça 15) : 
'4.	A avaliação abrange a análise de integridade dos sistemas alvo nos seguintes segmentos de tecnologia: i) processos e procedimentos adotados no desenvolvimento e operação de tecnologia da informação (TI) ; ii) avaliação da arquitetura da solução atual e recomendações; iii) avaliação das tecnologias e ferramentas utilizadas nos sistemas e recomendações; e iv) avaliação de segurança, englobando, teste de invasão, análise de código-fonte Static Application Security Testing (SAST) , análise de vulnerabilidade e de infraestrutura, avaliação hardeningii dos servidores e dos ativos, incluindo sistemas operacionais, bancos de dados e dispositivos de rede, avaliação de segurança do ambiente operacional (peça 4, p. 117) . 
5.	A contratação foi precedida de reuniões com três potenciais fornecedores (Accenture, Ernst & Young e PwC) . Dessas reuniões, participou ativamente na condução do processo de contratação, entre outros representantes do Serpro, o Diretor Jurídico e de Governança e Gestão, Sr. Gileno Gurjão Barreto, conforme atestam suas atas (peça 4, p. 71-76 e 90-91; peça 4, p. 83-84; e peça 4, p. 79-80 e 81-82; respectivamente) . A contratação também foi antecedida da elaboração de documento sobre cenários para análise de integridade dos dez sistemas objeto da avaliação pela contratada. Esse documento foi utilizado para subsidiar as propostas de preços junto àquelas três empresas.'
6.	A Sefit propõe que a representação seja conhecida e que seja deferida a medida cautelar inaudita altera pars, conforme análise constante do excerto que transcrevo:
'Análise
17.	Entre os documentos entregues à Sefti pelo Serpro na reunião realizada em 11/2/2020, encontra-se a 3ª versão do Projeto Básico Simplificado (PBS) Supec 115/2020 da contratação em exame (peça 4, p. 4-28) .
18.	Da análise do PBS 115/2020, que não possui data e nem signatários, observa-se que a razão da contratação foi fundamentada em falha ocorrida em 25/11/2019 na transmissão dos registros referentes à extração e à gestão de informações críticas de dados estatísticos das exportações brasileiras em sistema produzido pelo Serpro, denominado Pucomex DU-E. Esse incidente, amplamente divulgado na mídia, inclusive estrangeira, acarretou danos à imagem da instituição, segundo o PBS (peça 4, p. 4 e 20) .
19.	Ainda de acordo com o PBS, de forma a sanar a falha identificada, o Serpro adotou providências internas, sendo constatado por suas áreas técnicas que os processos e a segurança da informação restaram comprometidos, havendo risco de a falha vir a acontecer novamente, inclusive em outros sistemas da instituição, tão ou mais sensíveis do que o Pucomex DU-E. A possível recorrência de falhas similares decorreria de lacunas na governança, nos processos e/ou nos controles de segurança, os quais permeiam aproximadamente 2.000 sistemas operados ou mantidos pela empresa. (peça 4, p. 4 e 23-24) 
20.	Diante do risco de o Brasil ter suas estatísticas e números colocados em dúvida, conforme o PBS, o Serpro pretendeu ter uma dupla verificação do incidente, com vistas à análise de sua extensão, dos danos ocorridos e de outros eventualmente até então não conhecidos, que poderiam resultar em graves prejuízos ao comércio exterior brasileiro, com impactos na balança comercial e na cotação das moedas estrangeiras (peça 4, p. 4 e 23-24) .
21.	Nesse contexto, o Serpro decidiu, em reunião do seu Comitê Estratégico de Gerenciamento de Crise (CEGC) realizada em 8/1/2020, do qual faz parte seu Diretor Jurídico e de Governança e Gestão, contratar empresa especializada para prestação de consultoria para análise de integridade de seus sistemas críticos (peça 4, p. 77-78) . O objeto da consultoria, conforme o PBS, é realizar as devidas recomendações necessárias para mitigar a maior quantidade possível de riscos em quatro segmentos: processos e procedimentos adotados no Serpro no desenvolvimento e na operação [de sistemas], arquitetura da solução, tecnologias e ferramentas utilizadas nas soluções selecionadas e segurança (peça 4, p. 23) .
22.	Sem observar o princípio da segregação de funções estabelecido no art. 5º do próprio Regulamento de Licitações e Contratos do Serpro (peça 12) , uma vez que estava diretamente envolvido no processo da contratação emergencial (parágrafo 4) , o Diretor Jurídico e de Governança e Gestão do Serpro exarou o Parecer Jurídico 93/2020, de 31/1/2020. Nesse documento, basicamente utilizando os mesmos argumentos contidos no PBS e amparando-se no inciso XV do art. 29 da Lei 13.303/2016, o Sr. Gileno avalizou a contratação por dispensa de licitação (peça 6, p. 35-65) .
23.	Em que pese a alegada necessidade de se obter análise externa dos sistemas críticos do Serpro, conforme discorreu a instituição, em análise preliminar do PBS, não se entende caracterizada a situação de emergência por ele apontada pelas razões a seguir expostas.
24.	A primeira delas reside no fato de o Serpro, como instituição especializada em tecnologia da informação e desenvolvedora de sistemas críticos para a Administração Pública, possuir a necessária expertise para realizar a análise considerada emergencial nos sistemas objeto da contratação, como o fez no sistema Pucomex DU-E.
25.	Importa destacar que as providências adotadas pelo Serpro para a identificação e a correção do problema naquele sistema ocorreram entre 25/11/2019, data da identificação da inconsistência e, no máximo, 10/12/2019, data em que foi realizada reunião entre o Serpro e a empresa Accenture, quando o problema já havia sido sanado, conforme se infere da ata desse evento (peça 4, p. 71-76) . Esse fato demonstra a capacidade técnica e a agilidade da instituição para contornar problemas emergenciais.
26.	A segunda razão reside na emergência propriamente dita. O lapso decorrido entre a ocorrência da falha no sistema Pucomex DU-E e a celebração do Contrato 73.353/2020 (4/2/2020) denota, em princípio, inexistência de emergência premente que prescinda do regular procedimento licitatório voltado a obter a proposta mais vantajosa para o Serpro, conforme dispõe o art. 31 da Lei 13.303/2016.
27.	Acerca dessa razão, cabe trazer excerto contido no próprio Parecer Jurídico 93/2020 do Serpro, transcrito da obra Comentários à Lei de Licitações e Contratos Administrativos, 11ª edição, de Marçal Justen Filho (peça 6, p. 53-54) :
13.16. As contratações emergenciais (art.29, XV) 
A redação do dispositivo é equivalente à do art. 24, IV, da Lei 8.666/1993.
...
O dispositivo enfocado refere-se aos casos em que o decurso de tempo necessário ao procedimento licitatório normal impediria a adoção de medidas indispensáveis para evitar danos irreparáveis. Quando fosse concluída a licitação, o dano já estaria caracterizado. A dispensa de licitação e a contratação imediata representam uma modalidade de atividade acautelatória dos interesses que estão sob a tutela estatal. (grifou-se) 
28.	Uma vez que o problema no sistema Pucomex DU-E, que caracterizaria a situação de emergência, já foi devidamente corrigido, em tese, evitando a ocorrência de danos irreparáveis ao país, entende-se que tal situação resta extinta. Além disso, o tempo utilizado para a elaboração do planejamento da contratação emergencial, que consistiu em reuniões com potenciais empresas fornecedoras (peça 4, p. 71-76 e 90-91; peça 4, p. 83-84; e peça 4, p. 79-80 e 81-82) , pesquisa de mercado com essas mesmas empresas (peça 4, p. 92-117 à peça. 5, p. 1-19; peça 5, p. 20-72 à peça 6, p. 1; e peça 6, p. 101-108 à peça 8, p. 1-43) , análise das propostas recebidas (peça 6, p. 9-26) e confecção de projeto básico, poderia ter sido aproveitado para a elaboração do devido processo licitatório.
29.	A terceira razão refere-se ao escopo da contratação que, como bem apontado na representação, possui amplo objeto.
30.	Embora o PBS traga a informação de que a falha decorreu de lacunas na governança, nos processos e/ou nos controles de segurança do Serpro, os quais permeiam aproximadamente 2.000 sistemas operados ou mantidos pela empresa, até onde se sabe de acordo com os autos, o problema ocorreu isoladamente em sistema único e com causa técnica específica.
31.	Segundo o relatório Divergência nos Valores de Exportação da Balança Comercial Brasileira, que versa acerca do incidente no sistema Pucomex DU-E, o erro era intermitente e eminentemente de ordem técnica, sendo corrigido com a inclusão de uma cláusula order by no script de extração de dados do Portal Único do Sistema Integrado de Comércio Exterior (Siscomex) (peça 4, p. 31) . Não há evidências de que o problema poderia se estender a outros sistemas, como naqueles nove sistemas adicionais selecionados para avaliação pela empresa contratada.
32.	Conforme dispõe o art. 29, inciso VI, da Lei 13.303/2016, a dispensa de licitação em função de emergência destina-se somente para os bens necessários ao atendimento da situação emergencial. Dessa forma, ainda que a contratação pudesse ser enquadrada no referido dispositivo legal, não se mostra razoável a abrangência do seu objeto, que inclui nove sistemas além daquele no qual ocorreu o incidente em novembro de 2019. Importa salientar que, de acordo com o PBS, os outros nove sistemas foram selecionados segundo o critério de alto impacto/relevância no Brasil, no governo e/ou no Serpro (peça 4, p. 41) .
33.	Quanto ao vínculo do Sr. Gileno Gurjão Barreto com a empresa PwC aventado no artigo citado na representação, cabe destacar que ele constava como um dos sócios dessa empresa em material de divulgação relativo à prevenção e à resolução de conflitos e de demandas tributárias (peça 10, p. 4) . (...) 
34.	Diante do exposto, entende-se que há fundados indícios de que o Serpro desconsiderou o estabelecido no art. 29, inciso XV, da Lei 13.303/2016. Haja vista o vulto do valor do Contrato 73.353/2020 e o curto tempo previsto para a sua execução, considera-se que a demora para a análise do mérito pode trazer prejuízos aos cofres da empresa pública, razão pela qual proporá o deferimento da medida cautelar pleiteada na representação do MPTCU, qual seja a suspensão, inaudita altera pars, da execução do ajuste celebrado com a empresa PwC.
35.	Em acréscimo, o Serpro deverá esclarecer em sede de oitiva: i) como identificou e solucionou o problema identificado em 25/11/2019 no sistema Pucomex DU-E, citando as ferramentas então utilizadas e se elas ou outras que possua podem ser utilizadas para executar alguma das avaliações e/ou testes objeto do contrato, bem como indicar os profissionais de seu quadro que realizaram a correção e se eles estão habilitados a executar alguma das avaliações e/ou testes objeto do contrato ii) se já efetuou ou efetua regularmente alguma das avaliações e/ou testes objeto do contrato; iii) a razão pela qual o Parecer Jurídico 93/2020 foi elaborado por parte interessada na contratação, uma vez que o Diretor Jurídico e de Governança e Gestão do Serpro, outrora funcionário da contratada, participou ativamente da condução do processo de contratação, com potencial inobservância ao princípio da segregação de funções, boa prática usualmente adotada em sistemas de governança corporativa, e ao princípio da impessoalidade; iv) as evidências que demonstram que a contratação é o meio necessário e suficiente para resolver o problema ocorrido em 2019 com relação aos sistemas objeto da contratação;  v) as evidências de que os outros sistemas objeto do contrato em exame, além do Pucomex DU-E, estão sob o mesmo risco e que com o trabalho a ser executado pela contratada terão os problemas sanados; e vi) caracterização da situação emergencial que desencadeou a contratação por dispensa, haja vista que a emergência ocorrida no Pucomex DU-E já não resta configurada, contrariando o disposto no art. 29, inciso XV, da Lei 13.303/2016.
1.1.	Preços incompatíveis com o praticado no mercado
36.	...
37.	...
1.1.1.	Análise
38.	O Contrato 73.353/2020 foi celebrado ao valor de R$ 12.317.301,14 e definiu dez atividades a serem executadas, com a respectiva quantidade de horas necessárias e o valor associado à execução de cada uma delas. O nome de cada atividade, a quantidade de horas e o valor atribuído a cada uma são apresentados no quadro seguinte (peça 6, p. 87) :
Atividade	Qtd. de HorasA	Valor (R$) B	Valor da Hora (R$) B/A
Planejamento	678	307.932,53	454,18
Processos e procedimentos	6.095	2.291.750,00	376,00
Cyber - Processos e procedimentos (ISF) + Segurança cibernética (CIS Top20) + Arquitetura e tecnologia	1.850	676.400,00	365,62
Arquitetura e tecnologia	5.128	3.158.968,61	616,02
Vulnerabilidade interna + DAST + Hardening SO - DB e Pentest interno	2.904	1.059.100,00	364,70
Revisão de acesso lógico	5.324	1.664.300,00	312,60
SAST - Plataforma Baixa (setup da tecnologia)	488	228.062,50	467,34
SAST - Platforma Baixa	1.464	684.187,50	467,34
SAST - Plataforma Alta - Natural e Cobol (setup da tecnologia)	2.300	1.410.000,00	613,04
SAST - Plataforma Alta - Natural e Cobol	1.537	836.600,00	544,31
Qtd Total de HoraA	Valor Total do ContratoB	Valor Médio da Hora (R$) B/A
27.768	12.317.301,14	443,58
Quadro 1 - Atividades do Contrato 73.353/2020 e respectivas quantidades de horas e valores associados
39.	Da análise dos valores e das quantidades de horas associados a cada atividade, verifica-se que o valor médio da hora englobando todas as atividades atinge R$ 443,58 (R$ 12.317.301,14 / 27.768) . Considerando as atividades separadamente, observa-se que o valor da hora oscila entre R$ 312,60 (hora mais barata) e R$ 616,02 (hora mais cara) , conforme exposto no Quadro 1.
40.	Considerando que o total de 27.768 horas corresponde a 75 dias úteis existentes entre 4/2/2020 e 22/5/2020, prazo da vigência do contrato, e considerando que uma pessoa trabalhando 8 horas por dia cumprirá uma jornada de 600 horas nesses 75 dias úteis (8 horas x 75 dias úteis) , verifica-se que seriam necessárias 46,28 pessoas para executar o objeto da avença (27.768 horas / 600 horas por pessoa) . Utilizando esses dados, verifica-se que cada colaborador custará à contratada R$ 266.147,39 (R$ 12.317.301,14 / 46,28) .
41.	Por outra perspectiva, considerando que a vigência contratual tem 109 dias corridos (parágrafo 3) , totalizando 3,63 meses (109 dias / 30) , e desconsiderando a especificidade e a complexidade de cada atividade a ser desenvolvida e as competências técnicas de cada pessoa a ela alocada, tem-se que a remuneração média para cada uma delas será de R$ 73.251,57 por mês (R$ 266.147,39 / 3,63) .
42.	O quadro a seguir sintetiza essas informações:
Total de HorasA	27.768
Valor do contratoB	R$ 12.317.301,14
Dias corridos da vigência contratualC	109
Dias úteis na vigência contratualD	75
Número de hora trabalhadas/diaE	8
Número de hora trabalhadas nos dias úteisF = DxE	600
Quantidade de meses da vigência contratualG = C/30	3,63
Quantidade de pessoas necessárias para a execução contratualH = A/F	46,28
Remuneração/pessoa para toda a vigência contratualI = B/G	R$ 266.147,39
Remuneração/mês por pessoa durante a vigência contratualI/G	R$ 73.251,57
Quadro 2 - Síntese do cálculo das quantidades de horas, meses e valores pagos por pessoa pela contratada
43.	Os cálculos acima apresentados consideram que os valores contratuais, por óbvio, incluem os encargos trabalhistas e o lucro da empresa contratada e apresentam indícios de que o valor do contrato pode estar com sobrepreço. Esses indícios ganham maior contundência quando verificado na proposta da empresa PwC que a equipe técnica designada para a execução do objeto do Contrato 73.353/2020 compõe-se apenas de doze pessoas (peça 7, p. 49-55) .
44.	Ainda quanto aos indícios de sobrepreço, convém registrar que o Banco Central do Brasil (BCB) realizou, em 10/7/2019, o Pregão Eletrônico (PE) 55/2019. Seu objeto constituiu-se da contratação de serviços de consultoria em segurança de tecnologia da informação e comunicação (TIC) por doze meses e objetivou a realização de avaliações de resiliência cibernética e risco cibernético (peça 13, p. 20) , objeto semelhante à atividade "Cyber - Processos e procedimentos (ISF) + Segurança cibernética (CIS Top20) + Arquitetura e tecnologia" prevista no Contrato 73.353/2020, celebrado entre o Serpro e a empresa PwC.
45.	Enquanto a própria empresa PwC sagrou-se vencedora do PE 55/2019 do BCB com proposta no valor de R$ 240.000,00 (peça 14, p. 1) , frise-se, para execução do objeto por um período de doze meses, ela se propõe a realizar a atividade "Cyber - Processos e procedimentos (ISF) + Segurança cibernética (CIS Top20) + Arquitetura e tecnologia" no âmbito do contrato firmado com o Serpro, por 3,63 meses, no valor de R$ 676.400,00. Isto é, para o Serpro, a empresa PwC vai executar atividade semelhante à que vem realizando para o BCB por R$ 436.400,00 a mais ou por preço 181% ({[R$ 676.400,00 - R$ 240.000,00] / R$ 240.000,00} x 100) superior ao contratado pelo banco.
46.	Além dos indícios de sobrepreço na contratação vistos nos elementos acima apresentados, importa destacar que o art. 30, inciso, § 3º, inciso III, da Lei 13.303/2016 estabelece que as contratações diretas devem ser instruídas com, entre outros elementos, justificativa de preço.
Art. 30. A contratação direta será feita quando houver inviabilidade de competição, em especial na hipótese de:
...
§ 3º O processo de contratação direta será instruído, no que couber, com os seguintes elementos:
I - caracterização da situação emergencial ou calamitosa que justifique a dispensa, quando for o caso;
II - razão da escolha do fornecedor ou do executante;
III - justificativa do preço. (grifou-se) 
47.	Nesse contexto, da análise do PBS verifica-se que foi registrado no tópico Justificativa para Aceitação de Preços que, para a elaboração da pesquisa de preços, foram consultadas as principais empresas de consultoria e auditoria de TI: Accenture, Ernst & Young, KPMG e PwC. Dessas, somente a empresa KPMG declinou de apresentar proposta, enquanto as outras três apresentaram propostas fundamentadas no documento elaborado pelo Serpro denominado Cenários para Análise de Integridade - Sistemas Serpro (peça 4, p. 27 e 38-70) .
48.	Segundo o PBS, a proposta apresentada pela empresa Ernst & Young, no valor de R$ 1.225.000,00, foi considerada fora do escopo solicitado (peça 4 p. 27) . Por sua vez, a proposta da empresa Accenture, no valor de R$ 13.780.544,00, foi descartada, pois, além de não contemplar os testes SAST para a plataforma alta, registrava o uso de ferramentas de análise então já possuídas pelo próprio Serpro, que poderia usá-la por si mesmo e realizar as avaliações pertinentes (peça 4, p. 25) .
49.	A proposta da empresa PwC foi orçada em R$ 13.662.374,98 (peça 4, p. 87) . Posteriormente, mediante negociação, a empresa concedeu desconto, o que reduziu o preço da contratação para R$ 12.317.301,14 (peça 4, p. 91) .
50.	Face ao relatado quanto à pesquisa de preços, constata-se que, embora o Serpro tenha solicitado propostas técnicas e de preço às três empresas com base no documento de cenários para análise, duas das propostas divergiram das suas necessidades. Nesse sentido, conclui-se que os preços das três propostas obtidas das empresas Accenture, Ernst & Young e PwC não eram passíveis de comparação apropriada, impossibilitando o Serpro de afirmar, categoricamente, que o preço da PwC era o mais vantajoso e, consequentemente, fundamentar de forma devida a sua escolha para a contratação.
51.	Além disso, cabe destacar que a mera obtenção de preços de fornecedores com fins de estimar o preço da contratação não se amolda ao preconizado na consolidada jurisprudência do TCU sobre o tema, a exemplo do voto condutor do Acórdão 2170/2007-TCU-Plenário, de relatoria do Ministro Ubiratan Aguiar. Nele, foi registrado que a pesquisa de preços deve constituir-se de uma verdadeira "cesta de preços", utilizando fontes diversificadas, a exemplo de contratos de órgãos da Administração Pública.
52.	Ainda que o objeto do processo administrativo tenha carácter específico para o Serpro, fato que provavelmente o impossibilitaria de encontrar contratação análoga por órgãos ou outras empresas públicas, as diferentes atividades que o compõe poderiam ser identificadas, como é o caso do descrito em relação ao PE 55/2019 BCB. A simples comparação dos valores entre o preço da proposta vencedora desse certame e o preço proposto pela empresa PwC traria alertas à empresa pública quanto à possiblidade de sobrepreço no futuro contrato.
53.	Por fim, impõe destacar que as propostas de preços obtidas junto a fornecedores ou os preços colhidos junto a outras fontes devem ser criticamente avaliados, devendo o contratante questionar-se acerca da sua adequabilidade, de forma a detectar potenciais sobrepreços como evidenciam os indícios tratados anteriormente.
54.	É oportuno salientar que, de acordo com o subitem 5.2 do Contrato 73.353/2020, o pagamento pelos serviços executados somente dar-se-á no primeiro dia útil após o 20º dia corrido da data de recebimento definitivo dos serviços prestados (peça 6, p. 87) . Dessa forma, nenhum pagamento à contratada deve ter sido efetuado até o momento.
55.	Diante do exposto, uma vez que, até onde se sabe, o contrato está em execução e dados os indícios de sobrepreço descritos, que podem trazer graves danos ao Serpro, reafirma-se o entendimento quanto à necessidade de suspensão cautelar do Contrato 73.353/2020, inaudita altera pars.
56.	Em acréscimo, é pertinente a realização de oitiva do Serpro para que explique a adequabilidade dos preços contratados, considerando os valores apontados nesta instrução, o comparativo com o PE 55/2019 do BCB e a impossibilidade de se comparar de forma adequada as propostas de preços das empresas Accenture, Ernst & Young e PwC, uma vez que seus escopos eram divergentes.'
7.	Feita essa contextualização, passo a decidir.
8.	A presente representação deve ser conhecida, por preencher os requisitos de admissibilidade, nos termos da análise empreendida pela unidade especializada.
9.	Quanto ao pedido de cautelar, anuo à proposta da Sefti no sentido de seu deferimento, tendo em vista restarem, por ora, caracterizados os requisitos do fumus boni iurus e do periculum in mora. 
10.	De fato, num exame preliminar, não verifico as razões para que tal contratação tenha sido realizada por dispensa de licitação, fundamentada em situação de emergência. Há dúvidas, até mesmo, se a contratação seria realmente necessária. Senão vejamos.
11.	Primeiramente, nos termos do art. 29, XV, da Lei 13.303/2016, as situações de emergência são caracterizadas quando houver urgência de atendimento de situação que possa ocasionar prejuízo ou comprometer a segurança de pessoas, obras, serviços, equipamentos e outros bens, e somente para aqueles itens necessários ao atendimento da situação emergencial. 
12.	O objeto da consultoria visa analisar vários fatores em 10 sistemas diferentes da estatal, entre eles o Sistema Pucomex DU-E. Em suma, o objeto possui natureza ampla, não se limitando, a princípio, a atender somente eventual situação emergencial.
13.	Ressalta-se que, embora o Projeto Básico Simplificado (PBS) Supec 115/2020 da contratação em exame tenha justificado que a falha no Sistema Pucomex DU-E decorreu de lacunas na governança, nos processos e/ou nos controles de segurança do Serpro, os quais permeariam aproximadamente 2.000 sistemas operados e mantidos pela estatal, a inconsistência verificada teria sido fato isolado e restrito ao Sistema Pucomex DU-E e teria decorrido de falha técnica específica. 
14.	Não há nos autos evidências de que outros sistemas tiveram problemas semelhantes ou de que a inconsistência pudesse se estender a esses, motivando, assim, a necessidade de eventual contratação emergencial da consultoria.
15.	Ademais, acolho o argumento da Sefti de que o Serpro, como instituição especializada em tecnologia da informação e desenvolvedora de sistemas críticos para a Administração Pública, ao que parece, possui a necessária expertise para realizar a análise considerada emergencial nos sistemas objeto da contratação, com o fez no sistema Pucomex DU-E. 
16.	Tanto isto é uma verossímil que, em 10/12/2019, o problema tinha sido resolvido única e exclusivamente pela própria estatal, o que, mais uma vez, demonstraria a capacidade técnica e a agilidade da instituição para contornar problemas emergenciais.
17.	Além disso, o lapso temporal entre a inconsistência verificada e a assinatura do contrato 73.353/2020, em 4/2/2020, evidenciaria que não havia a emergência e a criticidade alegadas. 
18.	Concordo com a Sefit quando afirma que o tempo despendido para a realização da contratação por dispensa poderia ter sido utilizado para a realização, se não de todo, pelo menos de boa parte do devido procedimento licitatório, se esse realmente viesse a ser o caso.
19.	Quanto à atuação do Diretor Jurídico e de Governança e Gestão do Serpro na contratação, a Sefti pondera que pode ter ocorrido inobservância aos princípios da segregação de funções e da impessoalidade, uma vez que o referido diretor, supostamente ex-funcionário da empresa PwC, assinou o Parecer Jurídico 93/2020 e teria participado ativamente da condução desse procedimento.
20.	No que concerne aos questionamentos se os preços seriam compatíveis com o mercado, a unidade especializada apresenta indícios de que haveria possível sobrepreço.
21.	Inicialmente, a justificativa de preços do projeto básico limitou-se à pesquisa com empresas de TI, sendo que essa não se prestou para fins de comparação, uma vez que as propostas de duas das três realizadas não atendiam plenamente ao escopo definido pela estatal.
22.	Mesmo que a contratação em tela apresente peculiaridades que impossibilitassem a comparação direta com outra de mesma natureza, aparentemente não houve qualquer esforço do Serpro em buscar a pesquisa de preços em contratações assemelhadas. 
23.	 Ademais, a Sefti identificou uma contratação realizada pelo Banco Central do Brasil (BCB) , originada do Pregão Eletrônico (PE) 55/2019, que teve como objeto serviços de consultoria em segurança de tecnologia da informação e comunicação (TIC) por doze meses e objetivou a realização de avaliações de resiliência cibernética e risco cibernético (peça 13, p. 20) , objeto semelhante à atividade "Cyber - Processos e procedimentos (ISF) + Segurança cibernética (CIS Top20) + Arquitetura e tecnologia" prevista no Contrato 73.353/2020, celebrado entre o Serpro e a empresa PwC.
24.	No PE 55/2019, na qual se sagrou vencedora também a empresa PwC, o valor ofertado para as atividades assemelhadas entre os dois contratos saiu bem menos onerosa para a execução das atividades acima. Para o Serpro, a empresa PwC vai executar atividade semelhante à que vem realizando para o BCB por R$ 436.400,00 a mais ou por preço 181% superior ao contratado pelo banco.
25.	Mesmo com eventuais necessidades de ajuste em algumas premissas entre os valores das contratações acima exemplificadas, uma comparação como a realizada acima já poderia sinalizar que o preço ofertado pela PwC pudesse não ser compatível com o mercado, servindo, ao menos, de alerta ou crítica quanto à economicidade da contratação em questão.
26.	Os valores contratados pelo Serpro no contrato ora analisado são ainda mais incertos quando a Sefti demonstra que, para executar o objeto da avença no prazo contratual, seriam necessárias 46,28 pessoas, com um custo por colaborador na faixa de R$ 266 mil, o que corresponderia a uma remuneração média de cerca de R$ 73 mil por mês, enquanto que, na proposta da empresa PwC, a equipe técnica designada seria composta de apenas 12 pessoas.
27.	Feitas essas considerações, resta configurado o fumus boni iuris.
28.	No que concerne ao periculum in mora, o contrato está em execução por pouco menos de um mês. Tal fato poderia levar à hipótese de que haveria periculum in mora reverso. 
29.	Ocorre que, por um lado, deve-se considerar que o prazo de execução deste contrato é extremamente curto, cerca de apenas 109 dias, o que, por óbvio, pode impedir a atuação tempestiva deste Tribunal em caso de as irregularidades acima serem confirmadas. Possivelmente, caso se permita a continuidade do contrato, quando este Tribunal se manifestar no mérito ele estaria em vias de ser finalizando, impossibilitando que maior dano ou prejuízo venha a ser evitado.
30.	Por outro lado, tendo em vista que a natureza da contratação é de consultoria, a suspensão do contrato, neste momento, ainda que possa trazer algum prejuízo para sua execução, não impede que ele venha a ser continuado e finalizado, caso sanados os questionamentos apontados. 
31.	Ante o exposto, DECIDO:
31.1	conhecer da representação, satisfeitos os requisitos de admissibilidade constantes no art. 113, § 1º, da Lei 8.666, de 1993, c/c os arts. 235 e 237, VII, do Regimento Interno deste Tribunal;
31.2	deferir o pedido de concessão de medida cautelar inaudita altera pars formulado pela representante, tendo em vista a verificação de seus requisitos;
31.3	realizar a oitiva do Serpro, nos termos do art. 250, V, c/c o art. 276, § 3º, do Regimento Interno/TCU, para que, no prazo de quinze dias, se pronuncie sobre os seguintes pontos relativos ao contrato 73.353/2020:
a)	forma de identificação e solução do problema verificado em 25/11/2019 no sistema Pucomex DU-E, citando o tempo despendido na atividade e as ferramentas então utilizadas e se elas ou outras que possua podem ser utilizadas para executar alguma das avaliações e/ou testes objeto do contrato, bem como indicar os profissionais de seu quadro que realizaram a correção e se eles estão habilitados a executar alguma das avaliações e/ou testes objeto do contrato e se seriam em número suficiente para tanto;
b)	frequência que realiza as avaliações e/ou testes objeto do Contrato 73.353/2020 em seus sistemas, apresentando evidências da realização;
c)	razão pela qual o Parecer Jurídico 93/2020 foi elaborado por parte interessada na contratação, uma vez que o Diretor Jurídico e de Governança e Gestão do Serpro, outrora funcionário da contratada, participou ativamente da condução do processo de contratação, com potencial inobservância ao princípio da segregação de funções, boa prática usualmente adotada em sistemas de governança corporativa, e ao princípio da impessoalidade;
d)	demonstração de que a contratação é o meio necessário e suficiente para resolver o problema ocorrido em 2019 no sistema Pucomex DU-E e evitar a ocorrência de falhas similares nos outros nove sistemas objeto do Contrato 73.353/2020; 
e)	evidências de que os outros sistemas objeto do Contrato 73.353/2020, além do Pocumex DU-E, estão sob o mesmo risco e que, com o serviço e consultoria a ser prestado, terão os problemas sanados;
f)	caracterização da situação emergencial que desencadeou a contratação por dispensa de licitação da empresa PricewaterhouseCoopers Tecnologia da Informação Ltda., haja vista que a emergência ocorrida no Pucomex DU-E já não restava configurada, contrariando o disposto no art. 29, inciso XV, da Lei 13.303/2016; e
g)	adequabilidade dos preços contratados, considerando os valores apontados nesta instrução, o comparativo com o Pregão Eletrônico 55/2019 do Banco Central do Brasil, a impossibilidade de se comparar de forma adequada as propostas de preços das empresas Accenture, Ernst & Young e PwC, uma vez que seus escopos eram divergentes e a ausência de análise crítica das propostas de preços; 
h)	outras informações que julgar necessárias.
31.4	realizar a oitiva empresa PricewaterhouseCoopers Tecnologia da Informação Ltda. (PwC) , nos termos do art. 250, V, do Regimento Interno/TCU, para que, no prazo de quinze dias, em querendo, se pronuncie sobre a presente representação;
31.5	realizar diligência, com fundamento no art. 157 do RITCU, ao Serviço Federal de Processamento de Dados, para que, no prazo de quinze dias, seja encaminhada cópia digitalizada dos seguintes documentos relativos ao Contrato 73.353/2020: 
a) íntegra do processo administrativo 130-2020; 
b) integra do processo de execução, incluindo as ordens de serviço emitidas e os respectivos relatórios ou comprovantes da execução dos serviços realizados até a data da decisão proferida pelo Tribunal;
31.6	alertar o Serpro e a PricewaterhouseCoopers Tecnologia da Informação Ltda. (PwC) quanto à possibilidade de o TCU vir a determinar a anulação dos atos decorrentes da contratação em discussão, caso as justificativas não sejam aceitas;
31.7	encaminhar cópia deste despacho e da peça 15 ao Serpro e à PricewaterhouseCoopers Tecnologia da Informação Ltda., para fins de subsidiar suas manifestações; e
31.8	dar ciência à representante deste despacho.
31.9	determinar à Sefti que dê tratamento prioritário à instrução deste processo, considerando a urgência do caso."
	É o relatório.

não há

Não atuou.

REPRESENTAÇÃO. DISPENSA DE LICITAÇÃO. SERVIÇO DE AVALIAÇÃO DE PROCESSOS E TECNOLOGIA, ARQUITETURA, FERRAMENTAS E SEGURANÇA DA INFORMAÇÃO. POSSÍVEIS IRREGULARIDADES NA CARACTERIZAÇÃO DA SITUAÇÃO DE EMERGÊNCIA E NA DEFINIAÇÃO DO PREÇO CONTRATADO. PRESENÇA DO FUMUS BONI IURIS E DO PERICULUM IN MORA. DEFERIMENTO DE CAUTELAR SUSPENSIVA DO CONTRATO. CONHECIMENTO. REFERENDO DO PLENÁRIO. OITIVAS.

REPRESENTAÇÃO (REPR)

Secretaria de Fiscalização de Tecnologia da Informação (SEFTI).

Trata-se de representação formulada pelo Ministério Público junto ao Tribunal de Contas da União (MPTCU) a respeito de possíveis irregularidades ocorridas no processo administrativo 130-2020 do Serviço Federal de Processamento de Dados (Serpro - UASG 806030) , o qual se refere à dispensa de licitação fundamentada em situação emergencial, conforme o art. 29, inciso XV, da Lei 13.303/2016.
2.	Em síntese, a representante alega que não estaria, a princípio, caracterizada a situação emergencial, que haveria possível relação entre o Diretor Jurídico e de Governança e Gestão do Serpro e a empresa contratada, segundo matéria publicada no site "Capital Digital" e ainda que não estaria justificado o valor contratual, supostamente alto para um serviço de natureza intelectual para ser executado em poucos meses
3.	A partir das razões de decidir apresentadas no despacho transcrito no relatório precedente, adotei a medida cautelar sugerida, determinando a realização de oitivas.
*****
4.	Após o deferimento desta cautelar, o Serpro solicitou a retirada deste processo de pauta, o que não encontra previsão regimental. Nesse contexto, todas as questões, dados e procedimentos a serem sopesados e justificados pela estatal devem ser feitos nas respostas à oitiva determinada. Observo que determinei a máxima prioridade na instrução deste processo pela Sefti.
5.	Aproveito para, mais uma vez, externar minha preocupação com as contratações de serviços de consultoria, que podem estar sendo realizadas sem o devido procedimento licitatório, sem a clara definição de seu objeto, como contratos do tipo "guarda-chuva" ou mesmo para a recomposição de mão de obra.
6.	Nesse sentido, avaliei encaminhar sugestão para que o Plenário orientasse a Segecex no sentido de avaliar a realização de ação de controle nessa área. 
7.	No entanto, fui informado por meu gabinete que a Selog já está coletando elementos para propor trabalho nesse tema, tendo em vista a grande repercussão que têm tido as contratações de serviços de consultoria. Assim, por ora, pretendo aguardar o resultado desse trabalho para que possamos, eventualmente, avaliar outros desdobramentos possíveis nessas contratações na Administração Pública Federal.
Ante o exposto, com fundamento no art. 276, § 1º, do Regimento Interno do TCU, VOTO por que seja adotada a decisão que ora submeto à apreciação deste Colegiado.
TCU, Sala das Sessões Ministro Luciano Brandão Alves de Souza, em 4 de março de 2020.
Ministro BRUNO DANTAS
Relator